【裁判字號】    94,訴,289
【裁判日期】    950817
【裁判案由】    拆屋還地
【裁判全文】
臺灣臺南地方法院民事判決               94年度訴字第289號
原      告  丙○○
訴訟代理人  乙○○○
被      告  台南縣歸仁鄉公所
法定代理人  丁○○
訴訟代理人  陳慶鴻律師
上列當事人間請求返還不當得利事件，經本院於民國95年7月27
日言詞辯論終結，判決如下：
    主      文
被告應給付原告新台幣壹萬參仟玖佰零陸元。
被告應自民國九十五年七月二十日起至返還前開土地之日止，按
月給付原告新台幣壹佰捌拾肆元。
原告其餘之訴駁回。
訴訟費用由被告負擔五分之一，餘由原告負擔。
本判決第一項得假執行。
    事實及理由
壹、程序方面：
一、按訴狀送達後，原告不得將原訴變更或追加他訴。但有下列
    各款情形之一者，不在此限：(一)被告同意者。(二)請求之基礎
    事實同一者。(三)擴張或減縮應受判決事項之聲明者。(四)因情
    事變更而以他項聲明代最初之聲明者。(五)該訴訟標的對於數
    人必須合一確定時，追加其原非當事人之人為當事人者。(六)
    訴訟進行中，於某法律關係之成立與否有爭執，而其裁判應
    以該法律關係為據，並求對於被告確定其法律關係之判決者
    。(七)不甚礙被告之防禦及訴訟之終結者，民事訴訟法第255
    條第1項定有明文。
二、查本件原告起訴時，原係請求：(一)被告應將坐落臺南縣歸仁
    鄉○○○段1小段1118地號土地（下稱系爭土地）上之地上
    物拆除，將該地上物坐落之土地返還原告及其他全體共有人
    。(二)被告應給付原告自民國72年11月14日起至返還上開土地
    之日止，按月給付相當於租金之損害。嗣於訴訟進行中，原
    告撤回拆除系爭土地上之地上物之請求，而變更聲明為：被
    告應給付原告新臺幣（下同）92,480元（即自72年11月14日
    起至95年7月13日止之部分），及自95年7月14日起至返還系
    爭土地之日止，按月給付340元之不當得利，原告上開訴之
    變更，其請求之基礎事實同一，且係減縮應受判決事項之聲
    明，亦無礙被告之防禦及訴訟之終結，揆諸首揭規定說明，
    應予准許，合先敘明。
貳、實體方面：
一、原告起訴主張：系爭土地為原告與訴外人甲○○、林慈德、
    林村德、林基德等人所共有，應有部分分別為50分之17、50
    分之8、6分之1、6分之1、6分之1，而被告未經系爭土地共
    有人全體之同意，即占用系爭土地如附圖所示部分，興建門
    牌號碼臺南縣歸仁鄉○○○街224號建物（即「大埔社區活
    動中心」，下稱系爭建物），雖被告前曾於66年8月間向原
    告之前手甲○○購買系爭土地之應有部分，惟未辦妥土地所
    有權移轉登記，被告與原告前手甲○○之關係原告並不知情
    ，對於系爭建物於68年間經過土地所有權人林發、林陽春、
    柯振出具土地使用權同意書而興建等情原告亦無所知，被告
    與訴外人甲○○間之法律關係與原告無關，原告善意買受之
    利益應受保障，被告無權占有使用，受有相當於租金之不當
    得利，致原告受有損害，爰訴請被告返還自72年11月14日原
    告取得系爭土地所有權之日起至被告返還系爭土地之日止相
    當於租金之不當得利等語。
二、被告則以：系爭土地被告於66年8月間向原告前手甲○○購
    買，約定於系爭土地辦理分割後再為移轉登記，嗣後因未辦
    理移轉登記，致土地現為原告取得所有權，惟被告於系爭土
    地上興建之「大埔社區活動中心」（即系爭建物）係取得系
    爭土地之所有權人同意後興建，並領有臺南縣政府建設局核
    發之使用執照，被告並非無權占用，原告自不得向原告主張
    不當得利，且原告請求自72年11月14日計算不當得利之期間
    ，亦有部分已罹於時效等語，資為抗辯。
三、兩造不爭執之事實：
  (一)系爭土地於68年間之所有權人為訴外人林發、林陽春及柯振
    3人，應有部分分別為4分之1、4分之1及2分之1，嗣於70年2
    月12日因柯振死亡而由訴外人甲○○繼承柯振之應有部分，
    於72年11月14日甲○○將其應有部分之一部出賣予原告，原
    告因而取得系爭土地應有部分50分之17，其後於75年1月10
    日林發復因繼承而取得林陽春之應有部分，而於80年11月20
    日訴外人林慈德、林村德、林基德因繼承而取得林發之應有
    部分各6分之1。
  (二)被告與原告之前手甲○○於66年9月10日曾簽立切結書，內
    容為：甲○○所有歸仁鄉○○○段1小段1118號及毗鄰土地
    確於民國66年8月出賣予西埔村大埔社區理事會，出賣面積
    30坪，售價4萬5千元正，價款收訖無誤，嗣後甲○○辦理共
    有土地分割後，自當檢齊移轉各項證件，配合辦理登記手續
    ，一切費用由買方負擔。
  (三)被告為系爭土地上門牌號碼臺南縣歸仁鄉○○○街224號建
    物（即系爭建物）之管理人，其於68年間興建系爭建物時，
    當時土地所有人林發、林陽春、柯振均有出具土地使用權同
    意書同意被告於系爭土地上建築建物。
  (四)本院於94年11月21日囑託臺南縣歸仁地政事務所會同履勘現
    場並測量結果：系爭建物為一加強磚造之平房，現作為西埔
    村舉辦選舉或社區活動之用，系爭建物占用系爭土地如附圖
    所示斜線部分，面積164平方公尺。
四、原告主張被告管理之系爭建物使用系爭土地並無正當權源，
    為無權占有，致原告受有損害，即屬不當得利等情，為被告
    所否認，並以前揭情詞置辯，則本件兩造之爭點為：(一)被告
    占用系爭土地有無正當權源？(二)原告請求被告給付不當得利
    有無理由？其數額應為若干？茲就兩造爭點分述如下：
  (一)被告占用系爭土地有無正當權源？
  1.按以無權占有為原因，請求返還所有物之訴，如關於物之所
    有權係存在於原告之事實並無爭議，而被告以非無權占有為
    抗辯者，被告應就其取得占有係有正當權源之事實證明之。
    如不能證明，則應認原告之請求為有理由。本件原告既為系
    爭土地之所有權人及共有人，已如前述，則自應由被告就系
    爭建物占有使用系爭土地之正當權源舉證以實其說。
  2.查被告抗辯其於66年8月間向訴外人甲○○買受系爭土地，
    面積30坪，價金4萬5千元，約定辦理共有土地分割後，始辦
    理移轉登記，惟迄未辦理移轉，而被告於68年間興建系爭建
    物時，由當時土地全體共有人林發、林陽春、柯振出具土地
    使用權同意書，憑以辦理建造執照興建房屋等情，固為原告
    所不爭執，且有訴外人甲○○出具之切結書、土地使用權同
    意書、建照執照申請書及使用執照等件在卷可稽，堪信為真
    。惟按買賣契約僅有債之效力，不得以之對抗契約以外之第
    三人，因此在二重買賣之場合，出賣人如已將不動產之所有
    權移轉登記與後買受人，前買受人縱已占有不動產，後買受
    人仍得基於所有權請求前買受人返還所有物，前買受人即不
    得以其與出賣人間之買賣關係，對抗後買受人（最高法院83
    年台上字第3243號判例參照）。是依上開說明，被告並未取
    得系爭土地之所有權，其與訴外人甲○○之買賣關係僅在締
    約之當事人間發生拘束力，並無對抗第三人即原告之效力，
    其抗辯已買受系爭土地，其係有權占有云云，尚屬無據。
  3.又按使用借貸關係為為無償契約，原屬貸與人與使用人之特
    定關係，除當事人另有特約外，自無移轉其權利於第三人之
    可言，倘借用人未經貸與人同意，擅自將借用物轉讓第三人
    使用者，貸與人自得終止契約（參照最高法院49年臺上字第
    381號判例意旨）。本件被告雖抗辯其於興建系爭建物時，
    系爭土地之全體共有人均同意被告在系爭土地上興建房屋，
    並出具土地使用權同意書予被告等情，然因土地使用權同意
    書為使用借貸契約性質，僅在出具使用同意書之共有人及其
    繼承人間有效，非有特別規定，無從拘束契約以外之第三人
    ，原告並非系爭土地使用借貸契約之借用人，而係向嗣後輾
    轉向訴外人甲○○取得系爭土地所有權之共有人，復未與被
    告訂立使用借貸契約，原告即不受被告與其前手或訴外人柯
    振、林陽春、林發等人所訂使用借貸契約之拘束，被告辯稱
    係合法占用系爭土地乙節，亦非可採。
  4.另被告雖又抗辯：原告於72年間向前手甲○○買受系爭土地
    應有部分時，即有默許被告使用系爭土地之意云云。惟按默
    示之同意，必依表意人之舉動，或其他情事足以間接推知其
    有同意之意思，始得認之，單純沈默不得認係默示之同意。
    查原告固不否認於72年11月14日以買賣為由，取得系爭土地
    應有部分50分之17時，即已知悉其上有系爭建物，但否認有
    默示同意被告繼續使用系爭土地之情事，而被告並未證明原
    告究係因何事由，有默示其同意使用系爭土地之情事，自不
    能單以原告買受系爭土地時已知系爭建物存在，即認其默示
    同意被上訴人繼續使用系爭土地，是被告此部分之抗辯，亦
    屬無據。
  5.據上，被告所舉之證據並未能證明其有占有使用系爭土地之
    正當權源，是原告主張被告無權占用系爭土地乙節，自屬有
    據。
  (二)原告請求被告給付不當得利有無理由？其數額應為若干？
  1.按無法律上原因而受利益，致他人受損害者，應返還其利益
    ，民法第179條定有明文。而無權占有他人之土地，可能獲
    得相當於租金之利益為社會通常之觀念（最高法院61年度臺
    上字第1695號判例意旨參照）。原告為系爭土地所有人之一
    ，被告管理之系爭建物，既無權占有使用如附圖所示系爭部
    分土地，依上所述，被告自因此受有相當租金之利益，並致
    原告受有相當租金之損害，則原告請求被告返還其所受之利
    益，即屬正當。
  2.惟按利息、紅利、租金、贍養費、退職金及其他一年或不及
    一年之定期給付債權，其各期給付請求權，因五年間不行使
    而消滅，為民法第126條所明定。至於終止租約後之賠償或
    其他無租賃契約關係之賠償，名稱雖與租金異，然實質上仍
    為使用土地之代價，債權人應同樣按時收取，不因其契約終
    止或未成立而謂其時效之計算應有不同（最高法院49年臺上
    字第1730號判例參照）。準此，原告請求被告給付相當於租
    金之不當得利，自有上開短期時效之適用，是被告為時效之
    抗辯為有理由，原告得請求之不當得利以起訴前5年內為限
    ，即自89年1月20日起算至返還系爭土地之日止。
  3.再按城市地方土地之租金，以不超過土地申報總價額年息百
    分之10為限，土地法第105條準用第97條第1項定有明文。又
    土地法第97條第1項所謂土地價額，係以法定地價為準，土
    地法施行法第25條定有明文。而法定地價，依土地法第148
    條規定，係指土地所有權人依土地法所申報之地價。查系爭
    建物為68年間興建之加強磚造建物，現供臺南縣歸仁鄉西埔
    村作為社區活動中心之用，建物前方及右方為道路（即西埔
    一街），左方緊鄰他人住宅，後方則為寬約6米之既成道路
    ，附近多為住家，無明顯之商業活動等情，業據本院至現場
    勘驗明確，並有勘驗筆錄及現場照片在卷可憑，本院斟酌上
    開情狀，認原告請求被告返還所受之相當於租金之利益，應
    以系爭土地申報地價年息百分之5計算為適當。又系爭土地
    89年至93年間每平方公尺之申報地價為752元，93年迄今之
    申報地價為792元，有臺南縣歸仁鄉地政事務所95年7月17日
    所地價字第0950006735號函檢附申報地價查覆表附卷可稽，
    系爭建物占用系爭土地面積為164平方公尺（如附圖斜線所
    示部分），亦有臺南縣歸仁地政事務所95年1月10日複丈成
    果圖可參，而原告應有部分僅為50分之17，則原告請求系爭
    土地之不當得利時，應以占用面積之50分之17計算。依前開
    標準計算，原告所得請求之不當得利計為：
    (1)已到期部分（89年1月20日起至93年1月19日）
      計算式：【〔752（每平方公尺公告地價）×164（占用面
      積）×5%（年息租金利益）×17/50（應有部分比例）×4
      （年）〕＋〔792（每平方公尺公告地價）×164（占用面
      積）×5%（年息租金利益）×17/50（應有部分比例）×
      30/ 12（月）〕＝8386＋5520＝13906元】
    (2)未到期部分（95年7月20日起至返還前開土地之日止）
      計算式：【〔792（每平方公尺公告地價）×164（占用面
      積）×5%（年息租金利益）×17/50（應有部分比例）÷
       12＝184元（元以下4捨5入）】
  4.綜上，原告請求被告給付自起訴前5年至言詞辯論終結前之
    相當於租金之不當得利共計13,906元，及自95年7月20日起
    至返還前開土地之日止，按月給付原告184元之損害金，為
    屬正當，應予准許。逾此部分之請求，即屬無據，應予駁回
    。
五、從而，原告本於不當得利法律關係訴請被告給付13,906元，
    及自95年7月20日起至返還前開土地之日止，按月給付原告
    184元，洵屬有據，應予准許。逾此範圍之請求則無理由，
    應予駁回。
六、本件事證已臻明確，兩造其餘攻擊、防禦方法，核與判決結
    果不生任何影響，不再贅述，併此敘明。
七、本判決第一項所命給付之價額未逾50萬元，應依民事訴訟法
    第389條第1項第5款之規定，依職權宣告假執行。
八、據上論結，本件原告之訴為一部有理由，一部無理由，依民
    事訴訟法第79條、第389條第1項第5款，判決如主文。
中    華    民    國    95    年    8    月    17    日
                  民事第二庭    法  官  林佩儒
以上正本係照原本作成
如對本判決上訴，須於判決送達後20日內向本院提出上訴狀
中    華    民    國    95    年    8    月    17    日
                                書記官  吳信助


司法院資訊處製作；財團法人民間司法改革基金會備份。
